ACORDAO-COMPLETO-2411528

ACÓRDÃO 7118/2020 ATA 22/2020 - SEGUNDA CÂMARA

VISTOS, relatados e discutidos estes autos que apreciam aposentadorias de ex-servidores vinculados ao Departamento de Polícia Federal,
ACORDAM os Ministros do Tribunal de Contas da União reunidos em sessão da Segunda Câmara, diante das razões expostas pelo relator e com fundamento na Constituição Federal, art. 71, inciso III, e na Lei 8.443/1991, art. 1º, V, e 39, I e II, em:
9.1. considerar legais os atos de interesse de Gabriela Brandao Wagner (XXX.469.247-XX) ; Jailson Almeida da Silva (XXX.771.004-XX) , concedendo-lhes registro;
9.2. considerar ilegal o ato de interesse de Jose Deusdedit de Paula Junior (XXX.205.043-XX) , negando-lhe registro;
9.3. dispensar a devolução dos valores indevidamente recebidos até a data da ciência pelo Departamento de Polícia Federal, do presente acórdão, com base no Enunciado 106 da Súmula da Jurisprudência do TCU;
9.4. determinar ao Departamento de Polícia Federal que adote as seguintes medidas:
9.4.1. dê ciência desta deliberação ao interessado de que trata o subitem 9.2 no prazo de quinze dias e faça juntar o comprovante de notificação a estes autos nos quinze dias subsequentes;
9.4.2. comunique ao interessado sobre a necessidade do seu retorno ao serviço para fins de complementação do tempo de serviço mínimo para aposentadoria;
9.4.3. comunique ao interessado o teor desta decisão, alertando-o de que o efeito suspensivo proveniente da interposição de eventuais recursos não o exime da devolução dos valores percebidos indevidamente após a respectiva notificação, caso o recurso não seja provido;
9.5. dar ciência desta decisão aos interessados e ao Departamento de Polícia Federal.

Em análise ato de aposentadoria.

Segunda Câmara

Departamento de Polícia Federal.

3. Interessados: Gabriela Brandao Wagner (XXX.469.247-XX); Jailson Almeida da Silva (XXX.771.004-XX); Jose Deusdedit de Paula Junior (XXX.205.043-XX).

13.1. Ministros presentes: Ana Arraes (Presidente), Augusto Nardes (Relator), Aroldo Cedraz e Raimundo Carreiro.
13.2. Ministros-Substitutos presentes: Marcos Bemquerer Costa e André Luís de Carvalho.

AUGUSTO NARDES

Adoto como relatório a instrução a seguir reproduzida (peça 10) , a qual contou com a anuência dos dirigentes da Secretaria de Fiscalização de Pessoal - Sefip e do Ministério Público especializado (peça 11 e 12) :
EXAME TÉCNICO
3.	A servidora Gabriela Brandao Wagner aposentou-se, voluntariamente, com proventos integrais em 21/04/2004, com base na Lei Complementar 51/85, cujo ato inicial foi considerado ilegal pelo Acórdão 5707/2013-TCU-Segunda Câmara, da lavra do Ministro José Jorge (TC Processo 022.609/2013-0) , em virtude de ter computado tempo ficto correspondente a 20% do período cumprido sob a égide da Lei 3.313/1957, em desacordo com o entendimento deste Tribunal (Acórdãos 4.725/2009-TCU e 2.056/2013-TCU-2ª Câmara, da lavra dos Ministros Aroldo Cedraz e José Jorge, respectivamente) . 
4.	Após retorno à atividade (peça 3) , novo ato de aposentadoria foi cadastrado com vigência a partir de 15/07/2014, com base na Lei Complementar 51/1985, art. 1º, item II, alínea "b", com a redação incluída pela Lei Complementar n. 144, de 2014, contando com 28 anos, 2 meses e 25 dias de tempo de contribuição.
5.	O servidor Jailson Almeida da Silva aposentou-se voluntariamente, com proventos integrais, em 07/05/2007, com base na Lei Complementar 51/85, cujo ato inicial foi considerado ilegal pelo Acórdão 6295/2013-TCU-Segunda Câmara, da lavra do Ministro José Jorge (TC Processo 022.613/2013-7) , em razão de ter computado tempo ficto correspondente a 20% do período cumprido sob a égide da Lei 3.313/1957.
6.	Após retorno à atividade (peça 4) , novo ato de aposentadoria foi cadastrado com vigência a partir de 25/06/2014, com base na Lei Complementar 51/1985, art. 1º, item II, alínea "a", com a redação incluída pela Lei Complementar 144, de 2014, contando com 30 anos, 5 meses e 12 dias de tempo de contribuição.
7.	O Servidor Jose Deusdedit de Paula Junior aposentou-se voluntariamente, com proventos integrais, com base na Lei Complementar 51/85, com vigência em 20/03/2014.
8.	A Lei Complementar 51/1985 estabelecia: 
                   
	Art.1º O funcionário policial será aposentado:
I - voluntariamente, com proventos integrais, após 30 (trinta) anos de serviço, desde que conte, pelo menos 20 (vinte) anos de exercício em cargo de natureza estritamente policial;
	(...) 
9.	Observou-se no ato Sisac que o servidor contava no ato da aposentação com apenas 15 anos, 3 meses e 8 dias de exercício em cargo de natureza estritamente policial. 
10.	Desta forma, a concessão de aposentadoria do referido servidor não pode prosperar.
11.	Quanto às concessões de Gabriela Brandao Wagner e Jailson Almeida da Silva, esta Unidade Técnica não vislumbrou nenhum óbice à legalidade dos referidos atos. 
CONCLUSÃO
12.	Em razão do exposto, esta Unidade Técnica considera que os atos de Gabriela Brandao Wagner, Jailson Almeida da Silva podem receber a chancela de legalidade e o registro por esta Egrégia Corte e o ato de Jose Deusdedit de Paula Junior deve ser considerado ilegal e recusado seu registro, em virtude de o servidor não possuir 20 anos de exercício em atividades estritamente policiais (art. 1º, inciso I, da LC 51/185) . 
PROPOSTA DE ENCAMINHAMENTO
13.	Ante o exposto, com base nos arts. 71, inciso III, da Constituição Federal, 1º, inciso V, e 39, inciso II, da Lei 8.443/1992 e 260, § 1º, do Regimento Interno do Tribunal de Contas da União, propõe-se:
	a) considerar LEGAIS e conceder o registro dos atos iniciais de Gabriela Brandao Wagner (CPF: XXX.469.247-XX) e Jailson Almeida da Silva (CPF: XXX.771.004-XX) ; 
b) considerar ILEGAL e negar registro ao ato inicial de aposentadoria de Jose Deusdedit de Paula Junior (CPF: XXX.205.043-XX) , 
	b.1) dispensar a devolução dos valores indevidamente recebidos até a data da ciência da Departamento de Polícia Federal do Acórdão que vier a ser proferido, com base no Enunciado 106 da Súmula da Jurisprudência do TCU;
	c) determinar ao Departamento de Polícia Federal, com base no art. 45 da Lei 8.443/1992, que: 
c.1) faça cessar os pagamentos decorrentes do ato impugnado, comunicando ao TCU, no prazo de quinze dias, as providências adotadas, nos termos dos art. 262, caput, do Regimento Interno do TCU, 8º, caput, da Resolução - TCU 206/2007 e 19, caput, da Instrução Normativa - TCU 78/2018;
c.2) comunique ao interessado sobre a necessidade do seu retorno ao serviço para fins de complementação do tempo de serviço mínimo para aposentadoria; 
       c.3) informe o interessado sobre o teor do Acórdão que vier a ser prolatado, alertando-o de que, no caso de não provimento de recurso eventualmente interposto junto ao TCU, deverão ser repostos os valores recebidos após a ciência da deliberação, e encaminhe ao TCU, no prazo de trinta dias, comprovante da data de ciência pelo interessado, nos termos do art. 4º, § 3º, da Resolução - TCU 170/2004.
	É o relatório.

não há.

Procurador Marinus Eduardo De Vries Marsico.

PESSOAL. APOSENTADORIA. TEMPO DE SERVIÇO ESTRITAMENTE POLICIAL INSUFICIENTE PARA APOSENTADORIA ESPECIAL DE POLICIAL EM UM DOS ATOS. ILEGALIDADE. LEGALIDADE DE OUTROS DOIS ATOS. REGISTRO. DETERMINAÇÕES.

APOSENTADORIA (APOS)

Secretaria de Fiscalização de Pessoal (SEFIP).

Em exame a aposentadoria de ex-servidores do Departamento de Polícia Federal, submetidos a este Tribunal para fins de registro, de acordo com o art. 71, inciso III, da Constituição Federal.
2.	 De início, rememoro que o Tribunal de Contas da União, ao apreciar o incidente de uniformização de jurisprudência suscitado pela Serur no TC-Processo 010.598/2006-6, firmou entendimento no sentido de que a Lei Complementar nº 51/1985 foi recepcionada pela Constituição Federal e pelas Emendas Constitucionais nº s. 20/1998, 41/2003 e 47/2005. 
3.	Essa norma autoriza aposentadorias especiais de policiais, tal como a que se apresenta nos presentes autos, aos trinta anos de tempo de serviço, desde que, no mínimo, vinte anos sejam cumpridos em cargo de natureza estritamente policial. 
4.	Os atos inicias dos ex-servidores Gabriela Brandao Wagner e Jailson Almeida da Silva foram considerados ilegais pelo Acórdão 5707/2013-TCU-Segunda Câmara, TC Processo 022.609/2013-0 e Acórdão 6295/2013-TCU-Segunda Câmara, ambos da lavra do Ministro José Jorge, TC Processo 022.613/2013-7, respectivamente, em virtude de ter sido computado tempo ficto correspondente a 20% do período cumprido sob a égide da Lei 3.313/1957, em desacordo com o entendimento deste Tribunal (Acórdãos 4.725/2009-TCU e 2.056/2013-TCU-2ª Câmara, da lavra dos Ministros Aroldo Cedraz e José Jorge, respectivamente) .
5.	Os servidores retornaram à atividade para completar o tempo necessário para a aposentadoria na forma solicitada, não havendo óbice, atualmente, ao julgamento pela legalidade dos atos.
6.	Quanto ao ex-servidor Jose Deusdedit de Paula Junior, é necessário que se proceda a solução diversa, pois o servidor contava, no ato da aposentação, com apenas 15 anos, 3 meses e 8 dias de exercício em cargo de natureza estritamente policial.
7.	Acompanhando integralmente a proposta da unidade técnica, a qual incorporo às minhas razões de decidir, entendo como passíveis de regularidade dos atos no interesse de Gabriela Brandao Wagner e Jailson Almeida da Silva, considerando ilegal o ato no interesse de José Deusdedit de Paula Júnior por falta de amparo legal.
	Ante o exposto, VOTO no sentido de que seja aprovada a minuta de acórdão que submeto à consideração deste colegiado.
 
TCU, Sala das Sessões Ministro Luciano Brandão Alves de Souza, em 7 de julho de 2020.
Ministro JOÃO AUGUSTO RIBEIRO NARDES 
Relator